臺灣雲林地方法院民事判決　　　　　　　100年度訴字第304號
原　　　告　丁條
　　　　　　王林登
上　　一人
訴訟代理人　王德厚
上二人共同
訴訟代理人　洪松林律師
被　　　告　林萬生
　　　　　　林萬陽
　　　　　　林萬禮
　　　　　　林萬斗
　　　　　　林世昌
　　　　　　林政諺
　　　　　　林政嘉
上列當事人間請求所有權移轉登記事件，本院於民國100 年11月
14日言詞辯論終結，判決如下：
    主  文
原告之訴駁回。
訴訟費用由原告負擔。
    事實及理由
壹、程序事項
    被告林政諺、林政嘉未於最後言詞辯論期日到場，核無民事
    訴訟法第386 條各款所列情形，爰依原告之聲請，由其一造
    辯論而為判決。
貳、實體事項
一、原告起訴主張：
  (一)原告與訴外人即證人吳福訓，於民國57年6 月11日向訴外人
    林宏宗以每甲新台幣（下同）40萬元總價金485,600 元，購
    買重劃前雲林縣台西鄉○○○段910-11地號土地（下稱910-
    11號土地）1.1848甲（按一甲約等於9699.17 平方公尺，故
    1.1848甲約等於11491 平方公尺）及同段910-14地號土地（
    下稱910- 14 號土地）0.0292甲（約為283 平方公尺）之應
    有部分各10分之6 ，並簽訂賣渡證書（下稱系爭賣渡證書）
    ，而依系爭買賣契約書所載，原告丁條持分10分之4 ，證人
    吳福訓及原告王林登各持分10分之1 ，另在Ｂ買賣條件3.部
    分，約定「限於57年8 月15日以前分割登記時付清價款」，
    因此買受人已依約於57年8 月15日前即已付清價款，然因受
    限於當時法令，不能分割過戶。迨於60年間，各共有人就土
    地如何分管迭有爭執因而同意分管耕作，惟林宏宗稱其已私
    下將約0.1115甲（即約1081平方公尺）賣與他人，因此在協
    議分管時，無法就此部分列入分管範圍，原告只得以當時情
    形，請測量代書王欽山至現場定界，畫出分管圖。且原告從
    60年分管迄今，均依分管位置使用土地。其後原告多次請求
    林宏宗及其繼承人即被告等，移轉所有權並為分割登記，但
    被告等均僅口頭答應，實際並未配合辦理，期間原告除多次
    委請地方人士從中斡旋，並多次向台西鄉公所、台北縣三重
    市調解委員會聲請調解，然均無法達成共識，至迄今未移轉
    過戶。
  (二)910-11、910-14號土地地目為田，使用分區原編為特定農業
    區農牧用地，依62年9 月3 日公布之農業發展條例（下稱農
    發條例）第22條規定屬不得分割及移轉為共有之耕地，另依
    64 年7月24日修正前土地法第30條規定：私有農地所有權之
    移轉，其承受人以承受後能自耕者為限。故於57年6 月11日
    簽訂系爭賣渡證書時，上開土地乃係依法不得分割及移轉為
    共有並有限制受讓人資格之土地。而農發條例於72年8 月1
    日修正第3 條第11款規定及依同條例第30條規定，上開土地
    仍不得為分割移轉。迨農發條立於89年1 月26日修正第16條
    ，僅限制「耕地」之分割，而土地法第30條有關農地受讓人
    資格限制，亦同於89年1 月26日刪除後，才無受讓人資格及
    不得移轉共有等限制。故系爭賣渡證書雖有限於57年8 月15
    日前分割登記，但其時法令限制無法移轉共有並為分割登記
    ，以致自60年間各自分管迄今，是林宏宗顯有同意於「可過
    戶時」履行契約義務並移轉910-11、910-14號土地之應有部
    分予原告之約定，而被告等人係概括繼承，自亦繼承林宏宗
    依約對原告移轉土地所有權之義務。從而自89年1 月26日起
    算至原告提起本件訴訟之日，尚未逾15年，是原告所有權移
    轉登記之請求並未罹於消滅時效。
  (三)又910-11號土地自74、75年間，先後分割出崙子頂段910-11
    、910-87、910-88、910-89、910-90、910-91等地號。其中
    崙子頂段910-87號土地（面積10410 平方公尺）在76年間重
    劃後，地號改為五港段563 地號（面積9782平方公尺），另
    崙子頂段910-91號土地改為五港段564 地號（面積357 平方
    公尺）及564-1 號（面積7 平方公尺）、564-2 號（面積31
    2 平方公尺，97年被雲林縣政府徵收）。於97年12月間，雲
    林縣政府因徵收五港段563 號部分土地，該563 號土地再分
    割出五港段563 號（面積254 平方公尺）、563-1 號（面積
    2455平方公尺，即徵收之土地）、563-2 號（面積7073平方
    公尺，下稱系爭土地）等地號土地。而910-14號土地（面積
    283 平方公尺）在76年間經重劃後改為五港段568 號，面積
    為296 平方公尺。
  (四)因被告已在75年10月間移轉崙子頂段910-91號土地，面積為
    693 平方公尺予原告之夫即證人王德厚所有，而當時是用申
    請農舍的方式過戶一部份，要申請農舍完才可以移轉過戶，
    移轉的部分也是限於農舍的部分，其餘部分尚未移轉。故以
    75年分割及76年重劃前後910-11、910-14號土地之面積來計
    算原告王林登剩餘之持分。而910-11、910-14號土地面積扣
    除林宏宗私下將其中1081平方公尺土地出售予訴外人林連對
    ，合計為10693 平方公尺【計算式：（11491 ㎡－1081 ㎡
    ）＋693 ㎡＝10693 ㎡】，因此原告王林登之持分為萬分之
    352 【計算式：10693 ㎡×1/10－693 ㎡＝376 ㎡；376 ㎡
    /10693㎡＝0.0352】，而原告丁條之持分除系爭賣渡證書所
    載10分之4 外，因原買受人之一即證人吳福訓在簽定系爭賣
    渡證書後沒幾天反悔不買，將其買受之10分之1 之持分轉讓
    與原告丁條，故原告丁條之持分共為10分之5 ，即為萬分之
    5000 。
  (五)並聲明：被告應將坐落雲林縣台西鄉○○段563 之2 號土地
    ，地目：田，面積：7073平方公尺，使用類別：農牧用地，
    權利範圍如附表所示，各按附表所示移轉應有部分，辦理土
    地所有權移轉登記與原告。
二、被告方面：
  (一)被告林萬生部分：
  1.買賣土地的事情渠等都不清楚，不應列渠等為被告。又系爭
    賣渡證書是57年6 月11日，為其父親林宏宗所簽訂，迄今已
    40多年，在系爭賣渡證書中有約定57年8 月15日前就應該要
    分割登記，為何現在才提告？原告所提出之系爭賣渡證書中
    的買賣價金有無付清渠等也都不清楚，系爭賣渡證書有無成
    立也都不清楚，土地代書或見證欄也是空白，所以原告提出
    系爭賣渡證書合法性值得懷疑。
  2.土地買賣過戶當初沒有法令限制，當時就可以移轉，則原告
    的請求權應已經時效消滅。而當時的當事人林宏宗、林萬順
    都已死亡，當時其未實際參與，所以也不曉得情況。渠等是
    依繼承取得系爭土地，如果在其父親林宏宗生前有買賣事宜
    ，為何在其父親生前不辦理移轉？為何等其父親及大哥林萬
    順都已經死了，才來請求？
  (二)被告林萬禮部分：
    不知道土地買賣的事情，其是依繼承取得系爭土地，如果在
    其父親林宏宗生前有買賣事宜，為何在其父親生前不辦理移
    轉？為何等其父親及大哥林萬順都已經死了，才來請求？
  (三)被告林萬斗部分：
    尹當時在唸書，後來當兵，土地買賣的事情並不知情。
  (四)被告林世昌部分：
    尹不清楚土地買賣的事。
  (五)被告林政諺、林政嘉部分：
    渠等不清楚土地買賣的事。
  (六)以上並均聲明：駁回原告之訴。
  (七)被告林萬陽部分：
    被告林萬陽雖在言詞辯論期日有到庭，惟未為任何陳述或提
    出書狀陳述意見。
三、得心證之理由：
  (一)原告起訴主張910-11號土地，面積11491 平方公尺，於74年
    4 月24日分割出同段910-87號土地，並於74年11月25日再分
    割出同段910-88、910-89、910-90號土地，於76年5 月10日
    重劃後其中910-11、910-88、910-89、910-90號土地分別重
    編為五港段568 號、259 、260 、261 號土地；崙子頂段91
    0-87號土地於75年5 月24日分割出同段910-91號土地，於76
    年5 月10日重劃後重編為五港段563 、568 號土地；崙子頂
    段910-91號土地，面積：693 平方公尺，於75年10月8 日以
    買賣為原因移轉登記為王德厚所有，並於76年5 月10日重劃
    後重編為五港段564 號土地；910-14號土地，面積283 平方
    公尺，於76年5 月10日重劃後重編為五港段563 、568 號土
    地；五港段563 號土地於97年11月27日分割出同段563-1 號
    （已被雲林縣政府徵收）及563-2 號土地，面積為7073平方
    公尺（即系爭土地）。又林宏宗之繼承人有訴外人林萬順（
    已歿）、被告林萬生、林萬陽、林萬禮、林萬斗。而林萬順
    死亡後由訴外人林世芳（已歿）、被告林世昌繼承。而訴外
    人林世芳死亡後由被告林正諺、林政嘉繼承，有原告提出之
    土地登記簿、土地登記第二類謄本及林宏宗之繼承記統表在
    卷可參，堪信為真實。又原告依系爭賣渡證書請求被告依附
    表所示移轉系爭土地之應有部分與原告，然為被告所否認，
    並以上開情詞置辯，則本件之爭點在於系爭賣渡證書是否有
    效成立？若有效成立，原告基於系爭賣渡書請求被告移轉登
    記系爭土地如附表所示之應有部分之請求權消滅時效是否已
    完成？
  (二)系爭賣渡證書是否有效成立？
  1.原告主張已依系爭賣渡證書之約定於57年8 月15日前即已付
    清價款等語，被告以等非契約當事人，亦不清楚契約內容及
    買賣價金有無付清等語，資為抗辯。然查，依證人即原告之
    配偶王德厚證稱：系爭賣渡證書係由其所寫，系爭賣渡證書
    上買受人會有出賣人林宏宗之子林萬順，是因為林宏宗為了
    要留10分之4 之土地給林萬順。而證人吳福訓的部分當時放
    棄，由原告丁條購買，故原告丁條變成10分之5 、原告王林
    登10分之1 ，如果沒有付錢的話，他們如何有分管使用，系
    爭土地有向彰化銀行借款，如果沒有付錢的話，土地登記謄
    本就會留下紀錄，所以應該是有付清價款，所以才會有分管
    使用的情形等語。又據證人吳福訓證稱：「這塊地總共1 甲
    2 分地，6 分地就是一半，價金也正確，當時我的部分先拿
    出1 萬元出去，給林宏宗送件，我是要買給我小舅子，他沒
    有房子住，我要買地送給他，後來我小舅子不願意接受，所
    以我才向丁條說我小舅子不願意接受我的贈與，要丁條退還
    我交給他的1 萬元現金，後來就退還我1 萬元，等於丁條把
    賣我的10分之1 持分再收回去。」等語，依上開證人王德厚
    、吳福訓二人間之證述，並無相互矛盾之處且證述相符，則
    渠等之證述應堪信為真實，可知原告確係與林宏宗在57年間
    有買賣土地之情事，再據以910-11號土地於60年間有分管協
    議並繪製分管圖，原告依分管位置使用迄今，益徵原告主張
    渠等已付清所有價款，應可採信。
  2.承上所述，本件系爭賣渡證書固然成立，惟按系爭土地於訂
    立買賣契約書及協議書時為農地，依當時有效之土地法第三
    十條規定，私有農地所有權之移轉，其承受人以承受後能自
    耕者為限，惟該條係就所有權移轉之物權行為所作之強制規
    定，關於約定負擔移轉該項土地所有權之債務之債權行為（
    如買賣、互易、贈與等契約）並不在限制之列，故約定出售
    私有農地於無自耕能力之人者，其所訂之農地買賣契約（債
    權契約）尚不能認係違反強制規定，而屬無效。但此項買賣
    契約，所約定之給付既為移轉私有農地所有權於無自耕能力
    之人，屬法律上之給付不能，亦即自始的給付不能，依民法
    第246 條第1 項規定，以不能給付為契約標的者，除農地買
    賣承買人雖無自耕能力，如約定由其指定登記與任何有自耕
    能力之第三人，或具體約定登記與有自耕能力之特定第三人
    ，即非民法第246 條第1 項所稱以不能之給付為契約標的，
    難認其契約為無效外，其契約應屬無效。最高法院著有80年
    度台上字第526 號、97年度台上字第289 號判決意旨可參。
    次按解釋契約，固須探求當事人立約時之真意，不能拘泥於
    契約之文字，但契約文字業已表示當事人真意，無須別事探
    求者，即不得反捨契約文字而更為曲解。最高法院著有17年
    上字第1118號判例可循。經查：
  (1)系爭賣渡證書之簽訂時間為57年6 月11日，依當時有效即35
    年4 月29日修正公布之土地法第30條規定：「私有農地所有
    權之移轉，其承受人以承受後能自耕者為限」，而依據原告
    陳述當時無法分割移轉，顯見原告其時並非自耕農，不具自
    耕能力，又綜觀系爭賣渡證書上之記載，並未約定由承買人
    指定登記與任何有自耕能力之第三人，或具體約定登記與有
    自耕能力之特定第三人。且依系爭賣渡證書上有載明：「Ｂ
    賣買條件：1.每甲新台幣肆拾萬元正。2.買受人先付新台幣
    柒萬元正。3.限本（57）年八月十五日以前分割登記？（按
    字跡未明）時付清價款。4.…」，則既已明定於簽約後約2
    個月即57年8 月15日前辦理分割登記並付清價款，核與一般
    交易常情相符，自無再別事探求之必要，而應認原告與林宏
    宗間就系爭賣渡證書並無於「可過戶時」履行契約義務並移
    轉910-11、910-14號土地之應有部分予原告之約定。
  (2)另原告主張系爭賣渡證書雖有限於57年8 月15日前分割登記
    ，但其時法令限制無法移轉共有並為分割登記，以致自60年
    間各自分管迄今，是林宏宗顯有同意於「可過戶時」履行契
    約義務並移轉910-11、910-14號土地之應有部分予原告之約
    定等語，惟若林宏宗有同意於「可過戶時」履行契約義務並
    移轉910-11、910-14號土地之應有部分予原告之約定，為何
    未在系爭賣渡證書上加以載明，反於系爭賣渡證書之賣買條
    件記載：限本（57）年八月十五日以前分割登記之時付清價
    款，顯見原告與林宏宗簽定系爭賣渡證書時，確無約定「可
    過戶時」移轉910-11、910-14號土地之應有部分予原告之真
    意。
  (3)又被告（按應為林宏宗）雖已在75年10月間移轉崙子頂段91
    0-91號土地，面積為693 平方公尺予原告王林登之配偶即證
    人王德厚所有，惟依上開910-91號土地之土地登記簿之記載
    ，該土地於75年10月29日係以買賣為原因登記與證人王德厚
    ，然證人王德厚並非系爭賣渡證書之當事人，則證人王德厚
    與林宏宗間是否係基於系爭賣渡證書而為移轉登記，實非無
    疑，要難遽為有利於原告之認定。況證人王德厚苟可依系爭
    賣渡證書承受耕地，渠等大可在系爭賣渡證書上記載之57年
    8 月15日前將系爭土地分割登記與證人王德厚，蓋當時並未
    有法令限制分割登記（按農發條例於62年9 月3 日公布後才
    有耕地分割登記之限制），則原告斯時未請求林宏宗移轉土
    地，致土地自60年間各自分管迄今，現反主張斯時法令限制
    無法移轉共有並為分割登記，進而主張林宏宗有同意於「可
    過戶時」移轉910-11、910-14號土地之應有部分予原告之約
    定，自非有據。
  (三)綜上所述，原告與林宏宗間雖定有農地買賣契約，原告當時
    並非自耕農，不具自耕能力，又無約定由原告指定登記與任
    何有自耕能力之第三人，或具體約定登記與有自耕能力之特
    定第三人之情事，且法令是否修正非契約當事人所可預期，
    是該項契約難認已有合於民法第246 條第1 項但書之情形，
    揆諸上開說明，系爭賣渡證書應屬無效。從而，原告本於無
    效之賣渡證書請求被告辦理如附表所示之土地所有權移轉登
    記之請求，為無理由，應予駁回。
四、本件事證已臻明確，兩造其餘主張陳述及攻擊防禦方法，核
    均與判決之結果不生影響，爰不逐一論述。
五、訴訟費用負擔之依據：民事訴訟法第78條。
中    華    民    國   100    年    12    月    5     日
                  民事第二庭  法  官  吳福森
上為正本係照原本作成。
如對本判決上訴，須於判決送達後20日內向本院提出上訴狀。如
委任律師提起上訴者，應一併繳納上訴審裁判費。
中    華    民    國   100    年    12    月    5     日
                              書記官  王振州
附表：
┌───────────┬─────────┬─────────┐
│五港段563-2 號土地移轉│五港段563-2 號土地│五港段563-2 號土地│
│義務人及原應有部分    │應移轉原告丁條萬分│應移轉原告王登林萬│
│                      │之5000部分        │分之352 部分      │
├─────┬─────┼─────────┼─────────┤
│被告林萬生│萬分之2852│萬分之1426        │萬分之100.3904    │
├─────┼─────┼─────────┼─────────┤
│被告林萬陽│萬分之1064│萬分之532         │萬分之37.4528     │
├─────┼─────┼─────────┼─────────┤
│被告林萬禮│萬分之2250│萬分之1275        │萬分之89.76       │
├─────┼─────┼─────────┼─────────┤
│被告林萬斗│萬分之2205│萬分之1102.5      │萬分之77.616      │
├─────┼─────┼─────────┼─────────┤
│被告林世昌│萬分之443 │萬分之221.5       │萬分之15.5936     │
├─────┼─────┼─────────┼─────────┤
│被告林政諺│萬分之443 │萬分之221.5       │萬分之15.5936     │
├─────┼─────┼─────────┼─────────┤
│被告林政嘉│萬分之443 │萬分之221.5       │萬分之15.5936     │
└─────┴─────┴─────────┴─────────┘